臺灣士林地方法院民事判決　　　　　　　95年度訴字第1218號
原　　　告　戊○○
訴訟代理人　廖修三律師
被　　　告　庚○○
訴訟代理人　何朝棟律師
複　代理人　甲○○
之　　　　　　　　　　　之6
上列當事人間請求給付違約金事件，本院於民國96年11月21日言
詞辯論終結，判決如下：
    主      文
原告之訴及假執行之聲請均駁回。
訴訟費用新台幣萬壹仟貳佰拾元由原告負擔。
    事實及理由
一、原告起訴主張：其為取得被告所擁有之「核酸純化組技術」
    ，於民國95年間與被告簽訂技術移轉契約書，約定被告應至
    原告或其指定之人處（含法人及自然人）教導其人員完整習
    得該技術，且雙方就有關移轉該技術之各項情事，均應以密
    件處理，不得任意洩漏或交付資料於任何第三人。嗣原告於
    95年8 月17日委請己○○律師發函通知被告將於同年9 月18
    日指定移轉對象，然原告事後得知被告在未獲原告同意之情
    形下，已將系爭技術移轉予非原告指定之人，原告旋於95年
    9 月18日再委請廖修三律師函知被告業已違約，並通知被告
    應將系爭技術移轉予任職升聯生物科技股份有限公司之宋錦
    珊，詎被告竟委任何朝棟律師發函表示該項技術已移轉予芮
    寶生醫股份有限公司（下稱芮寶公司）之員工丁○○，不同
    意移轉予宋錦珊云云，顯已違反系爭契約第4 條第2 項之保
    密協定，為此，爰依系爭技術移轉契約書第4 條第2 項、第
    9 條第2 項之約定，請求被告給付新台幣（下同）300 萬元
    懲罰性違約金及其法定遲延利息等語。並聲明：(一)被告應給
    付原告300 萬元，及自起訴狀繕本送達翌日起至清償日止，
    按年息5%計算之利息。(二)願供擔保，請准宣告假執行。
二、被告則以：(一)系爭技術移轉契約自始至終均由芮寶公司與被
    告洽談，惟因當時被告仍任職於其他公司，兩造為規避競業
    禁止之問題，始決定由芮寶公司董事即原告代理芮寶公司與
    被告簽約，故系爭契約之當事人應為芮寶公司與被告，原告
    並非契約當事人，自不得依該契約主張權利。(二)系爭契約之
    簽約名義人固為原告與被告，然兩造皆明知該契約之實際當
    事人為芮寶公司及被告，故屬通謀虛偽意思表示而無效，原
    告亦無權主張本件權利。(三)縱認原告為系爭契約之當事人，
    惟雙方業已約定技術移轉之對象為芮寶公司之員工丁○○，
    則被告將該技術移轉予丁○○，自無違反保密協定可言。(四)
    原告自承已將系爭契約之內容告知訴外人旭基公司，顯然違
    反系爭契約第4 條第2 項之保密約定，被告自得請求原告給
    付300 萬元違約金，爰主張以此請求權與原告之請求相抵銷
    等語，資為抗辯。並聲明：(一)原告之訴及假執行之聲請均駁
    回。(二)如受不利判決，願供擔保，請准宣告免為假執行。
三、兩造不爭執之事實：
  (一)原告原為訴外人芮寶公司之董事，芮寶公司為取得被告所擁
    有之「核酸純化組技術」，本欲以公司名義與被告簽訂有關
    上開技術之移轉契約，但後來由原告與被告簽訂系爭技術移
    轉契約書。
  (二)被告業於95年8 月間，將系爭技術傳授教導丁○○，丁○○
    為芮寶公司之受僱人。
  (三)原告已於95年9月17日正式轉讓股份退出芮寶公司之經營。
四、本件經依民事訴訟法第271 條之1 準用同法第270 條之1第1
    項第3 款規定，整理並協議簡化爭點後，兩造同意協議簡化
    後之爭點為：(一)系爭契約之乙方當事人為原告或芮寶公司？
    (二)系爭契約是否為通謀虛偽意思表示而無效？(三)系爭契約簽
    訂時是否已指定移轉對象為丁○○？被告將技術移轉予丁○○有無違約？(四)被告之抵銷抗辯是否可採？（本院卷第182
    頁）茲就上開爭點，析述本院得心證之理由如下：
  (一)有關系爭契約乙方當事人之認定部分：
    查系爭技術移轉契約書所載之契約當事人，其中甲方為被告
    庚○○，乙方為原告戊○○，且兩方均於該契約末頁簽名以
    示同意，此有該契約書影本1 件在卷可稽（本院卷第9-15頁
    ），是以系爭契約之形式觀之，其乙方當事人應為原告甚明
    。被告雖辯稱原告為芮寶公司之董事，當日係代理芮寶公司
    簽約，故芮寶公司始為乙方當事人云云，然綜觀系爭契約內
    容，並無任何由原告代理芮寶公司簽約之記載，且依被告所
    陳，系爭契約之所以改由原告簽約，乃為避免以芮寶公司名
    義簽約可能發生被告違背競業禁止義務之疑慮，則原告自無
    可能再以「芮寶公司代理人」之身分簽訂系爭契約，否則該
    契約之權利義務主體仍為芮寶公司，如何達到前述避免發生
    競業禁止疑慮之目的？被告前開辯解，顯不足採。從而，系
    爭技術移轉契約之乙方當事人應為原告，而非芮寶公司，堪
    予認定。
  (二)系爭契約是否因通謀虛偽意思表示而無效部分：
    按民法第87條第1 項所定之通謀虛偽意思表示，必須表意人
    與相對人均明知其互為表現於外部之意思表示係屬虛構，而
    有不受該意思表示拘束之意，始足當之（最高法院78年度台
    上字第1857號判決意旨參照）。本件被告辯稱兩造所簽訂之
    技術移轉契約係出於通謀虛偽意思表示而無效，無非以雙方
    於簽約時均明知該契約之實際當事人應為芮寶公司及被告等
    語，為其論據，然依被告所述，芮寶公司與被告當時係因考
    慮競業禁止之問題，而決定改由原告與被告簽約，是有關系
    爭契約之乙方當事人應為原告，且實際上該契約之相關權利
    義務亦歸屬於原告乙節，應為兩造之共同認知，自無所謂表
    現於外之意思表示與真意不符之情形，且被告亦自承其於簽
    約後確有依約進行技術移轉之情事，更足認雙方均有受該契
    約拘束之意，甚為明確，揆諸前揭說明，兩造所為自非通謀
    虛偽意思表示，故被告抗辯系爭契約為無效云云，亦無可採
    。
  (三)系爭契約於簽訂時是否已指定移轉予丁○○部分：
  (1)查系爭技術移轉契約原係芮寶公司為取得該項技術，而與被
    告洽談協商，然於約定簽約日當天，臨時改為由原告與被告
    簽約等情，為兩造所不爭執。至於臨時更改簽約人之原因，
    原告雖主張係因被告不信任芮寶公司，故要求改與原告簽約
    云云，然為被告所否認，並辯稱係因考量競業禁止之問題，
    始改由原告出面簽約等語，經查：有關前述變更簽約人之緣
    由，業據系爭契約之見證律師己○○到庭結證稱：「…我開
    始擬的契約當事人是芮寶公司與被告庚○○。後來到7 月5
    日簽約時，雙方臨時要把契約當事人改為原告及被告。他們
    認為這樣子就可以規避競業競止與營業秘密的問題。……」
    等語明確（本院卷第30頁），核與證人乙○○（本院卷第84
    、85頁）、丙○○（本院卷第115 頁）證述之情節大致相符
    ，自堪信為真實；且證人丙○○亦證稱原告於簽約前並不認
    識被告，簽約過程亦僅在旁陪同而未參與討論等語（本院卷
    第117 、118 頁），更足見本件契約之所以臨時改由原告出
    面與被告簽訂，全係考量若以芮寶公司名義與被告簽約，恐
    生違背競業禁止義務之問題，而原告恰為芮寶公司董事之故
    ，並非被告對芮寶公司有何不滿，或對原告有何特殊之信賴
    關係，而欲推翻原定契約內容並改變簽約對象甚明。至證人
    己○○雖另證稱其有告知兩造無論由原告或芮寶公司與被告
    簽約，均可能有競業禁止之問題等語（本院卷第80頁），然
    此意見未必為兩造所接受，且依當時情形及當事人之認知，
    以原告名義與被告簽約並無任何不利，原告復無法證明除此
    競業禁止之考量外，尚有何臨時變更簽約對象之原因存在，
    自不能僅以己○○律師前揭證詞，遽認被告係因不信任芮寶
    公司，而欲改與原告簽約，原告前開主張，洵無可採。
  (3)再查，有關系爭契約於簽訂時，是否已約定技術移轉之對象
    乙節，業據證人己○○律師於臺灣高等法院95年度抗字第
    1804號假處分事件中到庭結證稱：「……因為雙方都認知技
    術移轉的對象不一定要自然人，法人也可以，所以在契約第
    1 條記載指定之人為含法人及自然人字樣，在當時有這樣一
    個說法，可以將技術移轉給芮寶公司，也可移轉給丁○○，
    但是契約上沒有顯示出來。」等語（本院卷第91頁），並於
    本院結證稱：「（在簽約時，已經有協議要把技術移轉給芮
    寶公司或丁○○？）當時只有提到這2 個人，但沒有很明確
    的指定。」（本院卷第81頁），另證人乙○○、丁○○亦分
    別到庭結證稱：「（關於本件技術的移轉，後來實際上由誰
    來指定？）當時在簽約時大家就同意指定要移轉給丁○○，
    事後沒有特別的指定動作。」、「（何時指定要把技術移轉
    給丁○○？）就是我之前說己○○律師也在場談的那一次。
    」（本院卷第85、87頁）、「（當時有說要把技術移轉給你
    ？）有。在簽約之前雙方就有協談說好是由我來接收此技術
    ，簽約當天我不記得有沒有明確的說要移轉給我，但有講說
    簽約之後技術移轉的問題。」等語（本院卷第88頁），是依
    前述證人之證詞可知，在系爭契約之簽訂過程中，芮寶公司
    與被告即已談妥技術移轉之對象為芮寶公司之受僱人丁○○
    ，應無疑問，至嗣後雖改以原告名義簽約，然此僅係基於避
    免競業禁止問題之考量，而臨時變更契約當事人，並非全盤
    推翻業已談妥之契約內容而重新協議，前已詳述，且有關系
    爭契約之洽商經過及變更契約當事人之緣由，復為在場之原
    告所明知，則原告在此情況下，既仍願出名與被告簽約，甚
    而於有人與丁○○談及日後技術移轉之問題時，亦未為反對
    之意思，自應認其於簽約時業已同意接受先前之協商結論即
    以丁○○為系爭技術之移轉對象，始屬公允，並符實情。
  (3)況查，原告於臺灣板橋地方法院檢察署96年度偵字第5747號
    背信案件偵查中，曾自稱：「是因為當初我出錢簽這個約，
    公司改組後我退出經營，這個部分公司必須要跟我處理清楚
    ，所以才發這個函（即95年9 月18日律師函），且依照該約
    定第5 條，我還對庚○○負擔一定的債務，所以要求芮寶公
    司出面解決，在技術移轉後，債權債務應如何移轉。」、「
    …我並不是主張技術是我的，只是當初簽約有一些法律上的
    債權債務關係，今我已退出經營，公司方面必須處理，才要
    求他出面」等語，此業據本院調取該案卷宗查閱無訛（參該
    案96年度他字第775 號偵察卷宗96年1 月31日筆錄），更可
    見原告在主觀上亦明知系爭契約之簽訂，並非單純基於其個
    人利益之考量，而係以使芮寶公司取得該項技術為目的，否
    則，其何以陳稱「我並不是主張技術是我的」，又何需於退
    出芮寶公司後，要求芮寶公司「處理」系爭契約相關之債權
    債務關係？是以，原告主張其於簽約後仍得任意指定移轉對
    象，與芮寶公司無關云云，自無可採。
  (4)至原告雖以：若簽約時已約定移轉對象為丁○○，何以不在
    契約上載明等語，質疑兩造並未同意將技術移轉予丁○○云
    云，惟查，有關當時之約定情形，業據證人己○○律師於臺
    灣高等法院95年度抗字第1804號假處分事件中結證稱：「…
    …因為雙方都認知技術移轉的對象不一定要自然人，法人也
    可以，所以在契約第1 條記載指定之人為含法人及自然人字
    樣，在當時有這樣一個說法，可以將技術移轉給芮寶公司，
    也可移轉給丁○○，但是契約上沒有顯示出來。」等語（本
    院卷第91頁），是兩造雖未於系爭契約中載明移轉對象，然
    於協商過程中，實已就日後之移轉對象達成共識甚明，則原
    告僅以契約未載明為由，否認兩造間之協議，自無理由。另
    查，系爭契約之律師見證費及第1 期權利金固係以原告名義
    支付，然此乃因原告為系爭契約之當事人，本即有依約支付
    相關款項之義務，至該等費用是否應由芮寶公司償付，則為
    原告與芮寶公司間之問題，此亦為原告於前述刑事案件中之
    所以陳稱需由芮寶公司出面處理之原因，自不能據此否定兩
    造已同意將技術移轉予丁○○之事實。
  (5)綜上所述，被告辯稱兩造於簽約時已約定將系爭技術移轉予
    丁○○，故其事後將系爭技術傳授予丁○○，並無違約等語
    ，尚堪採信。原告主張被告違約，並請求其支付違約金300
    萬元，自無理由，應予駁回。
  (四)本件既經認定原告對被告無違約金請求權存在，被告所為抵
    銷抗辯，自無庸審酌，附此敘明。
五、從而，原告依系爭契約第4 條第2 項、第9 條第2 項之約定
    ，請求被告給付300 萬元違約金，及自起訴狀繕本送達翌日
    起至清償日止按年息5%計算之利息，為無理由，應予駁回。
    又原告之訴既經駁回，其假執行之聲請亦失所附麗，應併予
    駁回。
六、本件訴訟費用額確定為31,230元（裁判費30,700元、證人日
    旅費530 元），並應由原告負擔，爰併諭知如主文第2 項所
    示。
七、本件判決基礎已臻明確，兩造其餘攻防方法及訴訟資料經本
    院斟酌後，核與判決結果不生影響，故不另一一論述，併此
    敘明。
八、據上論結，原告之訴為無理由，依民事訴訟法第78條、第87
    條第1項判決如主文。
中　　華　　民　　國　　96　　年　　12　　月　　14　　日
                  民事第一庭法  官  馬傲霜
以上正本係照原本作成。
如對本判決上訴須於判決送達後20日內向本院提出上訴狀。
中　　華　　民　　國　　96　　年　　12　　月　　21　　日
                            書記官  許秋莉
